臺灣高等法院民事裁定　　　　　　　　　　　　　　九十三年度家上字第一五四號
　　抗　告　人　乙○○
　　代　理　人　王元勳律師
　　　　　　　　李怡欣律師
　　相　對　人　甲○○
右當事人間離婚等事件，抗告人對於中華民國九十三年四月十五日臺灣士林地方法院
九十二年度婚字第三六五號所為判決關於附帶請求部分聲明不服，本院裁定如下：
    主      文
抗告駁回。
抗告費用由抗告人負擔。
    理      由
一、按第五百七十二條之一事件，當事人或利害關係人僅就附帶請求部分之裁判聲明
    不服者，適用關於抗告程序之規定，民事訴訟法第五百八十二條之一第三項定有
    明文。本件抗告人於原審起訴請求離婚，附帶請求對於兩造所生未成年子女李佩
    臻之權利義務之行使或負擔准由抗告人任之。原審判准兩造離婚，並就兩造所生
    未成年子女李威毅及李佩臻均判由訴外人陳花監護。抗告人僅就原判決關於其附
    帶請求部分聲明不服，依上開規定，自應適用關於抗告程序之規定，抗告人雖誤
    就此部分提起上訴，仍應依抗告程序處理，合先敘明。
二、又按夫妻離婚者，對於未成年子女權利義務之行使或負擔，依協議由一方或雙方
    共同任之，未為協議或協議不成者，法院得依夫妻之一方、主管機關、社會福利
    機關或其他利害關係人之請求或依職權酌定之。法院為前條裁判時，應依子女之
    最佳利益，審酌一切情狀，參考社工人員之訪視報告，尤應注意下列事項：一子
    年齡、職業、品行、健康情形、經濟能力及生活狀況。四父母保護教養子女之意
    願及態度。五父母子女間或未成年子女與其他共同生活之人間之感情狀況，民法
    第一千零五十五條第一項及第一千零五十五條之一之分別定有明文。經查：
  (一)兩造所生之女李佩臻（民國八十四年十一月二十六日生）尚未成年，有
    在卷可稽（見原審卷第十頁）。又經原審函請財團法人台灣兒童暨家庭扶助基金
    會台北縣分事務所（下稱台北縣家庭扶助中心）訪視結果，其評估建議為：「1.
    就聲請人（即抗告人）部分，若聲請人所言屬實，目前工作單純，收入尚穩定，
    在家當保母能兼顧照顧子女，惟相對人所述聲請人與人另生一子女，訪視期間聲
    請人未主動說明，子女李佩臻先前長期由聲請人照顧，情感親密，聲請人希望能
    監
    作時間在深夜，且工作場所並不適合讓兒童接觸，不過其親人的支持力很強，表
    達意願欲提供兒童一個穩定的成長環境。2.兒童李威毅、李佩臻皆已年滿七足歲
    ，已能清楚表達其想法，若兒童的談話內容確為其親身體驗而非受到大人的教導
    的話，則兒童對於聲請人的暴力行為應已產生很深的恐懼感，顯對與聲請人間的
    互動關係會有負面影響」等情，此有台北縣家庭扶助中心九十二年六月二十一日
    九十二台童北縣家扶監字第六一一號函附兒童監護案件家庭訪視建議表在卷可稽
    （見原審卷第二二至二六頁）。
  (二)查兩造所生之未成年子女李佩臻、李威毅於台北縣家庭扶助中心訪視時均陳稱：
    有看過抗告人喝酒情形，而抗告人及其同居男友過去常會在酒後打兄妹兩人，致
    兩人均感害怕等語。李佩臻亦陳稱：抗告人係在酒店工作，也曾帶其一起到酒店
    上班，抗告人陪客人喝酒時，其就坐在櫃台等抗告人下班，其對此事一直有印象
    。又其與抗告人住在一起時間較長，被打的次數也比較多，有一次曾被抗告人的
    同居男友用腳踢，結果頭撞到牆壁，鮮血直流，但抗告人並未予以保護，亦未幫
    其止血擦藥。其對於抗告人之暴力行為深感恐懼，且害怕與抗告人及其同居男友
    共同居住，希望由相對人監護等語（見原審卷第二五頁）。李佩臻嗣於九十二年
    七月二十一日亦於原審到庭證稱：「（不喜歡和媽媽住是）因為媽媽和別的男生
    ？）是的，她上班的酒店是在我以前幼稚園的後面，她曾帶我去過那個酒店，我
    看到我媽媽帶很多男生進去裡面端東西給他們喝」，「我媽媽叫我在旁邊看電視
    」，「（和媽媽同住期間，媽媽是否喝酒？）沒有，只會打麻將，有時會打通宵
    ，我隔天早上起床都還曾看到她還在打」，「有時候（幫媽媽帶小孩），我媽媽
    去打麻將時會叫我幫忙帶小孩」，「有時候（媽媽會單獨把我留在家裡），曾經
    有一次，我在家裡發燒找不到大人，還有一次是我媽媽不在家，只有那個男生跟
    我在家」等語（見原審卷第六五、六六、六八、六九頁），核與其於台北縣家庭
    扶助中心訪視時所述情節相符。又證人蕭素真（即汐止市市民代表）亦證稱：「
    （是否曾陪同陳花帶回李佩臻？）是的，當時是九十二年三月間，陳花打電話給
    我，說她媳婦在蓮合婦產科生產，因為她找不到里長，要我跟她去了解狀況，到
    了現場，她生下的嬰兒還留在婦產科，但原告（即抗告人）人已經不見了，我就
    代陳花詢問婦產科，有關原告的住處及聯絡電話後，陳花就找我一起去找原告，
    但原告並不在該處，因為李佩臻先前曾跟陳花提到說，如果媽媽不在時，她會被
    寄在鄰居阿姨家，所以我們就去李佩臻所稱的鄰居阿姨家，打電話給原告，經原
    告同意後，我們才把李佩臻帶回來」，「（當時抗告人在何處？）不知道，我們
    問她，她也不肯說」，「李佩臻回到家裡就一直哭，全身沒有洗澡，我們問她媽
    媽的小孩哪裡來的，她說是媽媽和小卓的男子住在一起，有時她還會被小卓打到
    流鼻血，血還噴到牆壁及她胸口，並說她和外婆一起睡覺時，她外婆會把手放在
    她尿尿的地方，也說舅舅喝醉酒跟她睡覺很臭」等語（見原審卷第一四一、一四
    二頁）。查李佩臻為上開陳述時已年滿七歲，依通常情形已有相當識別能力，並
    能清楚表達自己之感受與意見，參諸李佩臻與抗告人母女至親，倘非其親身經歷
    ，應不至於先後數次向他人陳述曾遭抗告人同居之卓姓男子毆打之事實，是堪認
    李佩臻所述屬實，而可採信。另證人黃高玉英雖證稱：「我們（指證人及抗告人
    、李佩瑧）曾一起住了四、五年，直到今（九十二）年三月李佩臻被祖母帶走為
    止」，「（李佩臻上安親班是由何人接送？）原告（即抗告人）或卓先生（即抗
    告人之同居人）」，「（李佩瑧的功課是由何人檢查？）原告或卓先生，有時還
    幫她做勞作」，「（抗告人與李佩臻共同居住時，假日如何過？）逛街或看電影
    、看書」，「李佩臻很黏媽媽，如果一下子沒看到媽媽，就會要我打電話找媽媽
    」，「（卓先生對李佩臻）視同己出照顧」，「沒有（看過抗告人或卓先生打過
    李佩臻），如果李佩臻做錯事，只會罵她」，「（抗告人是否會將小孩單獨留在
    家裡？）不會」等語（見原審卷第七四至七六頁）。惟查，證人黃高玉英所證情
    節核與李佩臻所述不符，參以證人黃高玉英係抗告人之母，難免有所偏頗，是尚
    難僅依其上開證詞即為有利於抗告人之判斷。故綜合上開情節，應認對於李佩臻
    之權利義務之行使或負擔不宜由抗告人任之。
  (四)相對人目前在台北大世界舞廳任服務生，工作時間為晚上十點至凌晨五點半，曾
    因觸犯傷害罪入監服刑，又兩造之女李佩臻自出生後均由抗告人及相對人之母陳
    花照顧等情，有上開兒童監護案件家庭訪視建議表及本院被告全國前案紀錄表附
    卷為憑（見原審卷第二四、二五、六六至六八頁）。且兩造之女李佩臻亦證稱：
    「爸爸現在比較沒有跟我們住在一起，有時放假及晚上會回來，平時爸爸都住在
    台北，我們住在汐止」等語（見原審卷第六七頁），是依相對人之素行、照顧子
  (五)查兩造分居之前係與相對人之母陳花同住之事實，為兩造所不爭執，並經證人李
    嘉慧及陳花證述屬實（見原審卷第一０一、一三五頁），又兩造之女李佩臻自九
    十二年三月迄今均與相對人及相對人之母陳花同住之事實，亦為兩造所不爭執，
    均堪信為真正。又查相對人之母陳花係三十三年七月六日生，現年五十九歲，此
    有
    ，家庭支援系統尚可；目前所住房屋係陳花所有，相對人每月給付二萬元生活費
    予陳花，家中平日生活開銷則由相對人之兄支付，家庭經濟無虞；兩造之子女李
    佩臻、李威毅現與陳花同住一間房間，彼此互動良好，感情融洽等情，亦有上開
    兒童監護案件家庭訪視建議表可稽（見原審卷第二三至二五頁）。又依李佩臻陳
    稱：「我現在一年級，我和祖母、爸爸、哥哥、伯父及姑姑一起住」，「（功課
    ）平時我都在安親班完成，回家由祖母、伯父、姑姑及我父親在我聯絡簿簽名」
    ，「（平時日常生活起居係由）祖母、伯母及姑姑照顧」，「喜歡（和哥哥住在
    一起）」，「（目前家人對你如何？）好，我喜歡和他們住在一起」等語（見原
    審卷第六四、六七頁），爰斟酌上開情狀，並尊重李佩臻之意願，認對於李佩臻
    權利義務之行使或負擔由相對人之母陳花任之為適當。
三、綜上所述，原審就對於李佩臻之權利義務之行使或負擔判由陳花任之，並依職權
    酌定抗告人與李佩臻之會面交往方式與期間，核無不合，抗告人指摘原判決就此
    部分為不當，求予廢棄改判，為無理由，應予駁回。
四、據上論結，本件抗告為無理由，爰裁定如主文。
中　　　華　　　民　　　國　　九十三　　年　　　六　　　月　　二十九　　日
                                    民事第五庭
                                        審判長法  官  張　劍　男
                                              法  官  蔡  芳  齡
                                              法  官  彭　昭　芬
正本係照原本作成。
本裁定除以適用法規顯有錯誤為理由，並經本院許可外，不得再抗告。如提起再抗告
，應於收受裁定正本後十日內委任律師為代理人向本院提出再抗告狀，並繳納再抗告
費新台幣一千元。
中　　　華　　　民　　　國　　九十三　　年　　　六　　　月　　 三十　　 日
　　　　　　　　　　　　　　　　　　　　　　　書記官  丁　華　平
